【裁判字號】    89,自,552
【裁判日期】    900906
【裁判案由】    侵占
【裁判全文】
臺灣臺中地方法院刑事判決                          八十九年度自字第五五二號
    自  訴  人  甲○○○股份有限公司
    代  表  人  丙○○
    代  理  人  乙○○
    被      告  丁○○
    選任辯護人  吳國聖
右列被告因侵占案件，經自訴人提起自訴，本院判決如左：
    主  文
丁○○無罪。
    理  由
一、自訴意旨略以：被告丁○○原係自訴人甲○○○股份有限公司（以下簡稱富強公
    司）之董事長，因故被富強公司之股東會決議解除董事長職務，並另行選任丙○
    ○為董事長，被告並因此將自己之股權讓與二分之一以上與案外人謝富姿等人。
    被告既失董事長職務，其任內職務關係持有之公司現金、銀行存款、帳冊、所有
    權狀、公司執照等均應返還自訴人，卻迭經自訴人催討均不返還，顯有變易持有
    為所有之侵占意圖，其侵占之標的計有：(一)依民國八十五年四月三十日資產負債
    表，應有現金新台幣（以下同）三萬零八百八十四元，銀行存款二百六十八萬五
    千七百三十七元，現銀行存款僅存少數，餘均下落不明。(二)八十五年至八十八年
    間出售公司所有房屋三棟，得款時價近三千萬元，亦下落不明。(三)八十五年一月
    十五日，自訴人興建富強名家時，工程款材料明細表內虛列支出四百五十七萬七
    千四百十七元。(四)屬自訴人所有，以被告及監察人李少彫名義在中興銀行（原臺
    中市第四信用合作社）開立帳號00000000000號活期存款、以自訴人
    名義開立之帳號00000000000號活期存款及定期存款五百萬元，迭經
    自訴人催討，亦不返還。(五)公司所有之房屋及土地所有權狀、印章均拒不返還。
    綜上所述，因認被告涉有刑法第三百三十六條第二項之業務侵占罪嫌云云。
二、按犯罪事實，應依證據認定之，無證據不得推定其犯罪事實；不能證明被告犯罪
    者，應諭知無罪之判決，刑事訴訟法第一百五十四條、第三百零一條第一項分別
    定有明文。又刑法上之侵占罪，須持有人變易其原來之持有意思而為不法所有之
    意思，始能成立，如僅將持有物延不交還或有其他原因致一時未能交還，既缺乏
    主觀要件，即難遽以該罪相繩。最高法院四十年度台上字第八六號、六十八年度
    台上字第三一四六號判例可資參照。又刑事訴訟制度受「倘有懷疑，則從被告之
    利益為解釋」、「被告應被推定為無罪」原則所支配，故得為訴訟上證明者，無
    論為直接或間接證據，須客觀上於吾人一般社會生活經驗均不致有所懷疑，而達
    於確信之程度者，且除認定被告犯罪之外，無從本於同一事證為其他有利於被告
    之合理推斷，始可據為有罪之認定，倘其證明尚未達於確信之程度，而有合理可
    疑存在時，即難據對被告為不利之認定，換言之，在「法律判斷」上，即不能為
    被告有罪之認定。
三、訊據被告丁○○固坦承其原任自訴人富強公司之董事長，現已被解任等情，但否
    認有何侵占之犯行，辯稱：公司之現金及存款於公司營運時都有用到，自八十五
    年至八十八年間一直有銷售房屋，但銷售幾棟不清楚，帳款均記載於帳冊內，詳
    情伊不清楚，因當時是丙○○在做總務，存摺內及定存單的錢一直都在等語。經
    查，本件自訴人認被告涉有侵占犯嫌，無非係以被告於董事長職務被解任後，拒
    不交還如前開自訴意旨所述之標的物為據，然自訴人之代表人丙○○於本院九十
    年八月二十三日審理時到庭陳稱：被告原先是自訴人富強公司之董事長，當初因
    為和伊交接時產生誤會，經委請會計師會算過後，已經沒有問題了等語；又自訴
    人當庭提出之富強公司會算記錄載明：「甲○○○股份有限公司股東李少彫（以
    下稱甲方）、丙○○（以下稱乙方）、丁○○（以下稱丙方），前為解決公司股
    東間之爭議，曾於民國八十九年十二月十六日達成協議，並簽訂協議書，嗣後三
    方依協議書中第七條之約定，各自提出經營時期之帳冊，交與王戊昌會計師計算
    收支是否相符，現已計算完畢，經會計師計算之結果，甲乙丙三方會同確認各人
    經營公司期間之收入，並無遭惡意侵吞之情事。甲乙丙三方並確定繼續依八十九
    年十二月十六日之協議事項分配富強公司剩餘資產。」，此有該會算記錄一份存
    卷可查；再者，富強公司所有之不動產於八十九年十二月十六日協議前仍屬富強
    公司所有，依協議書所載，由股東均分，所有權狀、存摺、印鑑等物，亦於協議
    時由被告列冊，並依冊交予律師保管，此亦有八十九年十二月十六日協議書影本
    一份在卷可稽。綜上所述，被告於解任董事長之職務後，固有將持有物延不交還
    之事實，但既係於職務交接時，因股東間之爭議致未完全交接完畢，尚難憑此即
    認被告主觀上有變易其原來之持有意思而為不法所有之意思，此外，復查無其他
    積極證據足資證明被告有何侵占之犯行，本件純係民事糾葛，自難對被告遽以侵
    占之罪名相繩，爰依法為被告無罪之判決。
據上論斷，應依刑事訴訟法第三百四十三條、第三百零一條第一項，判決如主文。
中      華      民      國      九十      年      九      月      六    日
                                        法  官    陳  慧  珊
右正本證明與原本無異。
如不服本判決，應於送達後十日內向本院提出上訴狀（須附繕本），上訴於台灣高等
法院台中分院。
                                        書記官
中      華      民      國      九十      年      九      月      六    日


司法院資訊處製作；財團法人民間司法改革基金會備份。
